臺灣高等法院臺中分院民事判決　　　 100年度家上易字第32號
上　訴　人　　蕭麗圓
兼訴訟代理人　蕭宏平
被上訴人　　　張德崧
被上訴人　　　蕭婉芙
被上訴人　　　張麗如
被上訴人　　　蕭國根
　　　　　　　　　　　　22號
被上訴人　　　林秀美
被上訴人　　　柳富文
被上訴人　　　曾奉崑
　　　　　　　　　　　　號
被上訴人　　　翁淑靜
被上訴人　　　謝朝
被上訴人　　　江山田
被上訴人　　　江巧雲
前列十一人共同
訴訟代理人　　翁美雅
被上訴人　　　蕭家鏞
　　　　　　　　　　　　 2之1號
被上訴人　　　蕭沛盈
被上訴人　　　蕭翰隆
　　　　　　　　　　　　 2號
被上訴人　　　蕭學駿
　　　　　　　　　　　　 2號
被上訴人　　　蕭慶樑
被上訴人　　　翁再源
被上訴人　　　翁金琬
被上訴人　　　翁柳素
被上訴人　　　蕭文顏
被上訴人　　　邱春桃
　　　　　　　　　　　　 2號
被上訴人　　　李麗美
被上訴人　　　江前課
　　　　　　　　　　　　16號
被上訴人　　　蕭明岳
被上訴人　　　蕭勇
被上訴人　　　朱建民
被上訴人　　　江曉函
被上訴人　　　蕭輔弼
被上訴人　　　陳燕珠
兼前列十八人共同
訴訟代理人　蕭顯明
　　　　　　　　　　　　 8號
上列當事人間請求宣告分別財產制事件，上訴人對於民國100年9
月28日臺灣彰化地方法院100年度家訴字第88號第一審判決提起
上訴，本院於100年12月27日言詞辯論終結，判決如下：
    主  文
上訴駁回。
第二審訴訟費用由上訴人負擔。
    事實及理由
一、查本件上訴人於上訴時，雖未列蕭顯明為被上訴人，然蕭顯
    明與其他之被上訴人間均屬互助會之活會會員，彼此間均得
    單獨訴請求宣告，然因宣告夫妻分別財產係屬形成之訴，判
    決之效力具有對世之效力，故蕭顯明於原審既與其餘之被上
    訴人為共同原告訴請宣告上訴人夫妻分別財產，則就訴訟標
    的之法律關係之判斷，即有合一確定之必要，而不得為歧異
    之判決，是本件具有類似必要共同訴訟之關係，依民事訴訟
    法第56條第2款之規定：他造對於共同訴訟人中一人之行為
    ，其效力及於全體，是上訴人雖漏列蕭顯明為被上訴人，但
    其上訴之效力仍及於蕭顯明，故須列蕭顯明為被上訴人，合
    先敘明。
二、被上訴人方面：
(一)、被上訴人於原審主張：被上訴人等人與上訴人蕭宏平間給付
    會款事件，已經原審法院北斗簡易庭99年度斗簡字第30號、
    99年度斗簡字第107號、99年度斗簡字第29號、99年度斗簡
    字第48號民事判決確定在案，詎上訴人蕭宏平分文未償，經
    被上訴人持上開執行名義向財政部臺灣省中區國稅局查詢上
    訴人蕭宏平財產資料欲對蕭宏平所有財產聲請強制執行，惟
    因上訴人蕭宏平名下並無任何財產及所得可供扣押清償，此
    亦經原法院民事執行處依法發給債權憑證予被上訴人等人。
    按夫妻未以契約訂立夫妻財產制者，除民法另有規定外，以
    法定財產制，為其夫妻財產制；債權人對於夫妻一方之財產
    已為扣押，而未得受清償時，法院因債權人之聲請，得宣告
    改用分別財產制，民法第1005、1011條亦定有明文。所謂未
    得受清償，參照最高法院89年度臺上字第854號判決，係指
    包括全無可扣押之物或所扣押之物數量不足，及所扣押之財
    產不足清償該為扣押之債權人債權等情形。本件上訴人蕭宏
    平、蕭麗圓二人目前婚姻關係仍存在，迄今未向法院聲請辦
    理夫妻分別財產契約登記，為確保被上訴人權益，爰依民法
    第1011條規定，對上訴人蕭宏平、蕭麗圓提起本訴，並聲明
    求為如原審所示，訴訟費用由上訴人負擔。
(二)、於本院補充陳述：上訴人蕭宏平雖稱願清償，但只有其太太
    有償還，但尚欠6萬元，上訴人蕭宏平則未曾清償。
三、上訴人蕭宏平、蕭麗圓未於原審到庭，惟提出書狀聲明如下
    ：
(一)、民法第1011條係於民國（下同）19年12月26日修正，而剩餘
    財產分配制度係於74年6月3日所創設，足見民法第1011條立
    法當時，法定聯合財產制消滅後，並無現行民法第1030條之
    1之剩餘財產分配請求權之制度，是其立法目的並非為使債
    權人得藉此方式，以便於其對法定財產制關係消滅後，得就
    所產生之剩餘財產分配請求權有所主張，被上訴人所主張有
    違立法目的之虞。民法第1011條規定法院因債權人之聲請，
    得宣告改用分別財產制之目的，乃係因原來之法定聯合財產
    制度下，聯合財產之管理權，係由夫或妻一人為之，致使未
    有管理權一方之債權人，無法有效實施其債權，故乃為排除
    夫妻有管理權之一方對於他方有財產之使用、收益權，但是
    否宣告改用，法院仍有斟酌裁量之權限。
(二)、今被上訴人係以一般債權人之身分，對尚未條件成就之剩餘
    財產分配請求權有所主張，其目的並非在排除夫妻有管理權
    之一方對於他方有財產之使用、收益權，而係要以剩餘財產
    分配請求權做為其債權執行之標的，是否符合立法設計之目
    的與剩餘財產分配請求權之性質，實有商榷之餘地。聲明：
    被上訴人之訴駁回。訴訟費用由被上訴人負擔。
(三)、於本院補充抗辯：民法第1011條係19年12月26日修正，而夫
    妻間剩餘財產之分配，係74年6月3日始創設，可見民法1011
    條立法當時並無現行民法第1030條之1夫妻間剩餘財產分配
    請求權，故立法目的並非在使債權人得藉此方式，就夫妻間
    之剩餘財產分配請求權有所主張，原審認定有違立法目的之
    虞。且是否宣告分別財產，法院仍有裁量權，今被上訴人以
    一般債權人之身分，對條件尚未成就之剩餘財產分配請求權
    有所主張，其目的並非在排除夫妻有管理權之一方對他方有
    財產之使用、收益權而係要以剩餘財產分配請求權作為其債
    權行使之標的是否與立法目的及剩餘財產分配請求權之性質
    相符，實有商確之餘地。且被上訴人並未具體主張債權額，
    被上訴人之請求已逾其必要性，並不當涉入具有身分關係之
    夫妻財產制及剩餘財產分配請求權之制度。且上訴人之夫妻
    財產制係法定財產制，不生上訴人對他方怠於行使夫妻剩餘
    財產分配請求權之情事。再本件蕭宏平雖有積欠互助會會款
    ，但此係因會首並未把全部得標的錢交給他所造成，與其太
    太無關，為何請求宣告夫妻分別財產。且伊願意以每月清償
    一千元，如找到會首解決清楚會一次清償積欠之會款。
四、得心證之理由：
(一)、按夫妻未以契約訂立夫妻財產制者，除本法另有規定外，以
    法定財產制為其夫妻財產制，民法第1005條定有明文。次按
    債權人對於夫妻一方之財產已為扣押，而未得受清償時，法
    院因債權人之聲請，得宣告改用分別財產制，民法第1011條
    亦規定甚明。而所謂未得受清償，包括全無可扣押之物或所
    扣押之物數量不足及所扣押之財產不足清償該為扣押之債權
    人債權等情形，最高法院89年度臺上字第854號判決可資參
    照。又民法第1011條之立法意旨，係為貫徹物權法定主義及
    保護交易安全，同時避免夫妻藉登記夫妻財產制之方式，逃
    避債權人之強制執行。
(二)、經查，上列被上訴人即張德崧、蕭婉芙、張麗如、蕭國根、
    林秀美、柳富文、曾奉崑、翁淑靜、謝朝卿、江山田、江巧
    雲、蕭家鏞、蕭沛盈、蕭翰隆、蕭學駿、蕭慶樑、翁再源、
    翁金琬、翁柳素、蕭文顏、邱春桃、蕭顯明、李麗美、江前
    課、蕭明岳、蕭勇、朱建民、江曉函、蕭輔弼及陳燕珠等三
    十人，均為上訴人蕭宏平之債權人，且均對蕭宏平提起給付
    會款之訴而獲得勝訴之確定判決在案，此有彰化地方法院北
    斗簡易庭99年度斗簡字第30號、99年度斗簡字第107號、99
    年度斗簡字第29號、99年度斗簡字第48號民事判決影本及原
    審法院核發之確定證明在卷足參（原審卷第7-27頁），嗣被
    上訴人持前開勝訴判決為執行名義，聲請就上訴人蕭宏平之
    財產為強制執行，但經執行無效果而取得債權憑證，此亦有
    原法院核發之100年度司執仲字第28383號債權憑證影本附卷
    可稽（同前第28-33頁），足證債務人蕭宏平已陷於資力不
    足狀態，且無法依期清償，上訴人就此亦不爭執，此部分之
    事實，自足認定。
(三)、再查，上訴人二人婚姻仍存續中，且於上訴狀中自承未辦理
    夫妻財產制之登記，故應以法定之財產制為其夫妻財產制。
    而本件被上訴人於取得勝訴判決依法對蕭宏平聲請強制執行
    但因無財產而無結果，依財政部台灣省中區國稅局99年度綜
    合所得稅各類所得資料清單顯示，上訴人蕭宏平名下亦無任
    何資產可供清償之用（原審卷第29頁），被上訴人因此向法
    院聲請宣告上訴人蕭宏平、蕭麗圓改用分別財產制，於法並
    無不合。上訴人雖抗辯稱：民法第1011條係19年12月26日修
    正，而夫妻間剩餘財產之分配，係74年6月3日始創設，可見
    民法第1011條立法當時並無現行民法第1030條之1夫妻間剩
    餘財產分配請求權，可見其立法目的並非在使債權人得藉此
    方式對夫妻之剩餘財產分配請求權有所主張，況本件被上訴
    人並未主張具體之債權金額，是本件債權之實施並無必要性
    ，且被上訴人之請求已不當介入具身分關係之夫妻財產及剩
    餘財產分配請求權之制度等語。然民法第1011條之規定，於
    74年6月3日修正增加夫妻間剩餘財產分配請求權時，並未被
    廢止，即仍具法之拘束力，故不能因剩餘財產分配請求權增
    訂在後，即否認該民法第1011條之效力及其適用。再按，民
    法第1011條之規定，並不以夫妻間已有剩餘財產分配請求權
    或怠於行使為要件，且宣告夫妻分別財產，僅涉及夫妻財產
    制之變更，並不生上訴人間之身分關係因此變更之問題，且
    被上訴人依債權人之地位，向法院起訴請求宣告上訴人夫妻
    應分別財產，係行使法律授與之權利，並非代位行使上訴人
    之權利，故亦不生不當涉入具有身分關係之夫妻財產及剩餘
    財產分配請求權及行使條件未成就之問題，且本件被上訴人
    等人之債權金額復已經原審法院判決確定，並無債權金額不
    具體之情形，上訴人前開抗辯，均無足採。
(四)、又查，本件上訴人蕭宏平名下既無財產，迄今又未能清償其
    積欠被上訴人之債務，被上訴人為排除其配偶即上訴人蕭麗
    圓對蕭宏平財產之管理權，並確保日後債權之實現，因而提
    起本件訴訟，自具有相當之必要性，上訴人二人徒以是否宣
    告夫妻分別財產，法院具有裁量權，抗辯被上訴人之請求逾
    越必要性，亦無可採。
(五)、綜上被上訴人依上開民法第1011條之規定，請求判決宣告上
    訴人夫妻二人改用分別財產制，洵屬有據，原審因之准許其
    等之請求，於法並無不合，上訴意旨仍執前詞求予將原判決
    廢棄改判，即屬無稽，其上訴應予駁回。
五、據上論結，本件上訴為無理由，依民事訴訟法第四百四十九
    條第一項、第七十八條、判決如主文。
中    華    民    國   100    年    12    月    30    日
                民事第二庭    審判長法  官  邱森樟
                                    法  官  翁芳靜
                                    法  官  謝說容
以上正本係照原本作成。
不得上訴。
                                    書記官  許美惠
中    華    民    國   101    年    1     月    2     日
                                                      Ａ